臺灣高雄地方法院刑事判決　　　　　　　109年度訴字第704號
公　訴　人　臺灣高雄地方檢察署檢察官
被　　　告　朱莉莉


上列被告因偽造文書等案件，經檢察官提起公訴（108 年度偵緝
字第1219號、108 年度偵緝字第1220號），本院判決如下：
    主  文
朱莉莉犯行使偽造準私文書罪，共伍罪，各處如附表編號1 至5
「主文欄」所示之刑及沒收。應執行有期徒刑壹年肆月，如易科
罰金，以新臺幣壹仟元折算壹日。
    事  實
一、朱莉莉因有資金需求，自民國103 年9 月起自任互助會首，
    召募互助會一組，每會會款新臺幣（下同）5,000 元，會期
    自103 年9 月5 日至106 年3 月5 日止，採外標制（即首會
    各會員均繳交5,000 元會款予會首，其後每會由各會員競標
    ，以標金最高者得標，活會會員固定繳交5,000 元，死會會
    員則需繳交5,000 元加上前得標標金之金額），約定每月5
    日在高雄市○○○路與○○路口「○○○速食店」開標，除
    前述約定之固定開標日期外，每年2 月、5 月、8 月及11月
    此4 月份之20日加標1 次，會員連同會首共41會。然朱莉莉
    因需款孔急，基於行使偽造準私文書及意圖為自己不法所有
    之詐欺取財犯意，利用擔任會首主持互助會開標時，因會員
    彼此間非全然熟識，且會員基於信任常未親臨開標會場之機
    會，於各該互助會召集時，分別於附表編號1 至5 所示之開
    標日，在上址開標地點，依民間互助會之習慣，先於空白紙
    上冒用如附表編號1 至5 所示之虛構會員或當日未出席之真
    正會員名義，偽填其等之姓名，載明如附表編號1 至5 所示
    之標息製成標單，向其他在場活會會員佯稱此乃某未出席之
    會員之投標單，用以偽造依習慣足以表示係由上開遭冒名之
    虛構或真正會員以該等標息參與競標之一定用意之投標單，
    開標時即向與會會員出示各該標單而行使之，其後再對各活
    會會員詐稱係該名會員得標（附表編號4 、5 則另向該真正
    會員佯稱係由他人得標），致各互助會會員均陷於錯誤，誤
    認當次得標者係經正常之投標、開標程序得標而實際存在之
    會員，遂交付當期活會會款5,000 元，朱莉莉並因而各詐得
    如附表編號1 至5 所示之會款，足生損害於各該被冒標人及
    其他活會會員，以及各活會會員對於得標者身分審核之正確
    性。嗣因朱莉莉於104 年3 月5 日即第9 會開標後宣布倒會
    ，會員察覺有異，相互查證，始查悉上情。
二、案經○○○（原名○○○）、○○○○、○○○訴由臺灣高
    雄地方檢察署檢察官偵查起訴。
    理  由
一、證據能力部分：
（一）按被告以外之人於審判外之陳述，雖不符前4 條（即刑事
      訴訟法第159 條之1 至之4 ）之規定，而經當事人於審判
      程序同意作為證據，法院審酌該言詞陳述或書面陳述作成
      時之情況，認為適當者，亦得為證據，刑事訴訟法第159
      條之5 第1 項定有明文。經查，檢察官及被告朱莉莉就本
      判決所引用下列各項屬於審判外陳述之證據，均同意作為
      證據（院卷第38至41頁、第238 至239 頁），且本院審酌
      該證據作成情況均無不適當之情形，是依前開規定，認得
      作為本案證據。
（二）除法律另有規定外，實施刑事訴訟程序之公務員因違背法
      定程序取得之證據，其有無證據能力之認定，應審酌人權
      保障及公共利益之均衡維護，刑事訴訟法第158 條之4 定
      有明文。本案所引用之非供述證據，並無證據證明係實施
      刑事訴訟程序之公務員違背法定程序所取得，且檢察官及
      被告均未表示無證據能力，自應認皆具有證據能力。
二、認定犯罪事實所憑之證據及理由：
（一）上開犯罪事實，業據被告於偵詢、本院準備程序及審判程
      序時均坦承不諱（偵二卷第79頁，偵三卷第11至14頁、第
      56頁，院卷第36頁、第101 頁、第125 至127 頁、第130
      頁、第237 至238 頁、第256 頁），核與證人即告訴人○
      ○○、○○○○、○○○、證人○○○、○○○、○○○
      （原名○○○）、○○○、○○○、○○○、○○○、○
      ○○於警詢及偵查中、證人○○○於警詢、偵查及本院審
      理中證述情節相符（他一卷第23至24頁，偵一卷第17至18
      頁、第77至79頁、第99至101 頁、第103 至105 頁、第12
      5 至126 頁、第135 至136 頁、第167 至171 頁，偵二卷
      第77至79頁、第103 至108 頁、第117 至121 頁、第153
      至158 頁，偵三卷第67至69頁，院卷第241 至246 頁），
      並有互助會會員名單及會單、各期得標會員名冊、年籍資
      料及匯款單等在卷可稽（他一卷第25頁，他二卷第4 至5
      頁，偵一卷第91頁，偵二卷第123 至127 頁、第133 頁，
      院卷第83頁），足認被告之任意性自白與事實相符，洵堪
      採為論罪科刑之依據。
（二）一般民間互助會之會首以人頭會員充數，自必負擔人頭會
      員應繳之會款，人頭會員愈多，會首之負擔愈大，倒會之
      風險即愈高，是被告虛列人頭會員召集互助會，自已致使
      會員對該互助會未來倒會之風險，產生誤判。此時，如果
      會首本身之資力有限，客觀上不足以負擔其本身及所虛列
      人頭會員之會款時，卻猶以虛列人頭會員方式召集互助會
      甚進而標會，令其他會員誤認尚有其他相當人數之會員參
      加該互助會且該合會穩定運作中，自屬詐術之實施並適足
      證會首於主觀上確有不法所有之意圖及詐欺取財之犯意。
      被告自陳於103 年間月收入每月約淨賺1 萬多元，並供稱
      虛列人頭會員名義或冒用真正會員名義標取會款是因為缺
      錢，當時欠款高達數百萬元，標得的合會金都拿去還債等
      語（偵二卷第76頁、第155 頁），則以被告除擔任會首而
      占1 會外，尚須負擔虛列他人名義及冒用真正會員名義得
      標後所應繳納之會款，顯非被告有能力得以持續支應，則
      被告以虛列會員或冒用真正會員名義標會而取得合會金之
      際，主觀上自均具有不法所有意圖及詐欺取財之犯意，客
      觀上並有詐術之實施，至為灼然。
（三）至起訴意旨雖認為「○○○」亦為人頭會員，故受詐騙之
      活會會員人數為36人（計算式：41人扣除會首即被告，再
      扣除人頭會員即附表編號1 至3 之人及○○○，即為41－
      1 －4 ＝36人），然被告嗣後於本院審理中表示：○○○
      一開始就沒有參加合會，他連首期會款都沒有繳納，因為
      他不參加，我就去找「○○」參加合會，並請參加合會的
      會員直接更改姓名，但「○○」是○○○介紹的，她的真
      實姓名要問○○○才會知道等語（院卷第128 頁、第239
      頁），○○○亦於本院審理中具結證稱：「○○」是我介
      紹的，她的真實姓名是○○○，當時的情況是被告說缺一
      個人，我就找○○○來，跟被告講說，不然我叫她來頂○
      ○○那一會，○○○都有繳會錢等語（院卷第241 至244
      頁），並有編號23「○○○」之姓名被劃掉後書寫「○○
      」2 字之互助會會單在卷可佐（偵一卷第91頁），足認○
      ○○自始未參加本件合會，其名額由○○○取代，且○○
      ○有實際參與合會，故受詐騙之活會會員數應為37人（計
      算式：41人扣除會首即被告，再扣除人頭會員即附表編號
      1 至3 之人，即為41－1 －3 ＝37人），起訴意旨就此容
      有誤會，應予更正。
（四）綜上，本案事證明確，被告前揭犯行堪以認定，應依法論
      科。
三、論罪科刑：
（一）按冒用他人名義書寫標單，以冒標他人之合會，茍標單上
      除書寫被冒標者姓名及欲標取會款所出利息之金額外，並
      書有「標單」之意旨，而就文義內容之本身，使人一見即
      知係投標會款之標單，該標單固係刑法第210 條所稱之私
      文書；惟如僅在紙上書寫被冒標者之姓名及所出利息之金
      額，就文義本身並不足以獨立表示一定用意之證明，如非
      依民間合會之習慣，尚無從認定其上之文字，係用以表示
      該名義人願出所書金額之利息以標取合會會款之證明者，
      則非刑法第210 條所規定之私文書，而屬同法第220 條以
      文書論之準私文書。本案被告冒用虛構會員或未到場之真
      正會員之名義，在紙上偽寫標息金額一節，依民間合會之
      習慣，足以表示該某會員欲以此標息競標之用意，嗣又行
      使參與競標而得標，自屬行使偽造準私文書無訛。
（二）核被告就附表編號1 至5 所為，均係犯刑法第216 條、第
      210 條、第220 條第1 項之行使偽造準私文書罪及第339
      條第1 項之詐欺取財罪。被告偽造署名之行為為偽造準私
      文書之部分行為，被告偽造準私文書之低度行為則為高度
      之行使所吸收，均不另論罪。被告以一冒標行為，同時詐
      騙多位活會會員，係以一詐欺行為同時侵害多數人之財產
      法益，而觸犯數同種詐欺取財罪名，為同種想像競合犯，
      應依刑法第55條之規定，從一重論以詐欺取財罪處斷；又
      被告以一冒標行為，同時詐騙活會會員，而同時觸犯行使
      偽造準私文書罪及詐欺取財罪，為一行為同時觸犯數罪名
      之想像競合犯，應依刑法第55條之規定，從一重之行使偽
      造準私文書罪處斷。至被告就附表編號1 至5 所為各次行
      使偽造準私文書之行為，犯意各別，行為互殊，應予分論
      併罰。
（三）爰以行為人之責任為基礎，審酌被告身為民間互助會之會
      首，並為實際管理合會之人，本應基於會首之義務，以中
      立角色確保合會能順利運行，妥善處理會務，以維護所有
      會員之權益，卻僅為圖一己之私，即利用會首主持投標事
      宜之機會，親自偽造標單、佯稱該次合會係虛構會員或實
      際上未出席之真正會員所得標，使不知情之活會會員陷於
      錯誤而交付會款，造成被冒名得標之人及活會會員權益受
      損，嚴重破壞會員之信賴及交易安全，所為實無足取；兼
      衡被告雖終能坦承犯行，且於105 年間已書立欠款憑條予
      告訴人○○○○，然迄今僅給付首期1 萬元予伊（偵二卷
      第81頁，院卷第249 頁）；惟嗣後於本院審理中另與告訴
      人○○○及○○○各達成賠償21萬元（除當場給付1 萬元
      外，其餘20萬元自110 年2 月15日起每月分期給付5, 000
      元）、30萬元（自110 年10月20日起每月分期給付5, 000
      元）之調解，且告訴人○○○表示被告迄今均有依約履行
      ，有調解筆錄2 份及公務電話紀錄1 份在卷可佐（院卷第
      61頁、第281 至282 頁、第285 頁），足認此部分犯罪所
      生損害已有減輕；復考量被告自陳之智識程度及家庭生活
      狀況（因涉及個人隱私，故不揭露，詳如本院審理筆錄）
      、前科素行（有臺灣高等法院被告前案紀錄表在卷可佐）
      等一切情狀，分別量處如附表編號1 至5 主文欄所示之刑
      ，並諭知易科罰金之折算標準。末考量被告所犯上開各罪
      是於同一合會期間所為，犯罪時間密接、犯罪手法類似，
      爰依法定其應執行刑如主文所示，併諭知同前之易科罰金
      折算標準。
四、沒收：
（一）按犯罪所得，屬於犯罪行為人者，沒收之；前2 項之沒收
      ，於全部或一部不能沒收或不宜執行沒收時，追徵其價額
      ，刑法第38條之1 第1 項前段、第3 項定有明文。經查，
      如附表「被告向活會會員詐騙之金額」欄所示金額，乃被
      告為本案犯行所獲取之不法利得且未扣案，爰均依刑法第
      38條之1 第1 項前段規定宣告沒收，併依同條第3 項規定
      ，諭知於全部或一部不能沒收或不宜執行沒收時，均追徵
      其價額。至被告固於本院審理中分別與告訴人○○○、○
      ○○分別調解成立，惟因調解金額之擇定係依據全部合會
      金額損失為之，與犯罪所得沒收之概念及範圍不同，且被
      告迄至本案宣判前已賠償之金額佔約定賠償總額之比例仍
      少，故本院認不應先予抵償，亦即本案之詐騙金額仍應認
      全部均未合法發還，而無刑法第38條之1 第5 項規定之適
      用。被告如於本院宣判後有全部或一部賠償告訴人之行為
      ，僅涉及檢察官執行時是否扣抵犯罪所得，無礙於本院所
      為犯罪所得沒收或追徵之宣告，附此敘明。前開多數沒收
      之宣告，依刑法第40條之2 第1 項規定，併執行之。
（二）至被告所偽造之標單均未扣案，且被告供稱：偽造的標單
      開完會就丟掉了等語（偵三卷第68頁），參以依民間習慣
      ，標單應已在各次標會開標後即行撕毀丟棄，況被告為免
      犯罪被發覺，衡諸常情，當無留存標單之必要，可認被告
      表示標單均已丟棄乙節屬實，是上開標單既已滅失而不存
      在，爰不另為沒收之諭知。另上開標單上所偽造之被冒標
      人之署名部分，因各該標單皆已滅失而不存在，爰均不予
      宣告沒收，併此敘明。
據上論斷，應依刑事訴訟法第299 條第1 項前段，判決如主文。
本案經檢察官李賜隆提起公訴，檢察官周容到庭執行職務。
中    華    民    國   110    年    11    月    8     日
            刑事第三庭  審判長  法  官  林青怡
                                法  官  洪韻婷
                                法  官  胡家瑋
以上正本證明與原本無異。
如不服本判決應於收受送達後20日內向本院提出上訴書狀，並應
敘述具體理由；如未敘述上訴理由者，應於上訴期間屆滿後20日
內向本院補提理由書（均須按他造當事人之人數附繕本）「切勿
逕送上級法院」。
因疫情而遲誤不變期間，得向法院聲請回復原狀。
中    華    民    國   110    年    11    月    8     日
                                書記官  簡雅文
附錄：本案論罪科刑法條
刑法第216條
行使第210 條至第215 條之文書者，依偽造、變造文書或登載不
實事項或使登載不實事項之規定處斷。
刑法第220條
在紙上或物品上之文字、符號、圖畫、照像，依習慣或特約，足
以為表示其用意之證明者，關於本章及本章以外各罪，以文書論
。
錄音、錄影或電磁紀錄，藉機器或電腦之處理所顯示之聲音、影
像或符號，足以為表示其用意之證明者，亦同。
刑法第210條
偽造、變造私文書，足以生損害於公眾或他人者，處5 年以下有
期徒刑。
刑法第339條
意圖為自己或第三人不法之所有，以詐術使人將本人或第三人之
物交付者，處5 年以下有期徒刑、拘役或科或併科50萬元以下罰
金。
以前項方法得財產上不法之利益或使第三人得之者，亦同。
前二項之未遂犯罰之。
 
附表：本案互助會遭冒標情形
（日期「民國」、金額「新臺幣」，以下均同）
┌──┬───────┬──────┬─────┬────────┬───────┬───────────────┐
│編號│   冒標日期   │得標或遭冒標│投標之標息│受詐欺之會員人數│實際活會會數  │           主文欄             │
│    │   （會數）   │之會員      │          │（活會會員，含遭├───────┤                              │
│    │              │            │          │冒標之會員）    │被告向活會會員│                              │
│    │              │            │          │                │詐騙之金額    │                              │
├──┼───────┼──────┼─────┼────────┼───────┼───────────────┤
│ 1  │103 年10月5日 │   ○○○   │ 2,500元  │37人            │37會          │朱莉莉犯行使偽造準私文書罪，處│
│    │  （第2會）   │（人頭會員）│          │（計算式：      ├───────┤有期徒刑陸月，如易科罰金，以新│
│    │              │            │          │互助會總人數－會│18萬5,000元   │臺幣壹仟元折算壹日。未扣案之犯│
│    │              │            │          │首第1會－人頭會 │（計算式：37人│罪所得新臺幣拾捌萬伍仟元沒收，│
│    │              │            │          │員數＝41－1 －3 │×會款5,000 元│於全部或一部不能或不宜執行沒收│
│    │              │            │          │＝37人）        │＝18萬5,000 元│時，追徵其價額。              │
│    │              │            │          │                │）            │                              │
├──┼───────┼──────┼─────┼────────┼───────┼───────────────┤
│ 2  │103年11月5 日 │   ○○○   │ 3,100元  │均同上          │均同上        │朱莉莉犯行使偽造準私文書罪，處│
│    │  （第3會）   │（人頭會員）│          │                │              │有期徒刑陸月，如易科罰金，以新│
│    │              │            │          │                │              │臺幣壹仟元折算壹日。未扣案之犯│
│    │              │            │          │                │              │罪所得新臺幣拾捌萬伍仟元沒收，│
│    │              │            │          │                │              │於全部或一部不能或不宜執行沒收│
│    │              │            │          │                │              │時，追徵其價額。              │
├──┼───────┼──────┼─────┤                │              ├───────────────┤
│ 3  │103 年11月20日│   ○○○   │ 3,500元  │                │              │朱莉莉犯行使偽造準私文書罪，處│
│    │  （第4會）   │（人頭會員）│          │                │              │有期徒刑陸月，如易科罰金，以新│
│    │              │            │          │                │              │臺幣壹仟元折算壹日。未扣案之犯│
│    │              │            │          │                │              │罪所得新臺幣拾捌萬伍仟元沒收，│
│    │              │            │          │                │              │於全部或一部不能或不宜執行沒收│
│    │              │            │          │                │              │時，追徵其價額。              │
├──┼───────┼──────┼─────┤                │              ├───────────────┤
│ 4  │103 年12月5 日│   ○○○   │ 3,300元  │                │              │朱莉莉犯行使偽造準私文書罪，處│
│    │  （第5會）   │（真正會員）│          │                │              │有期徒刑陸月，如易科罰金，以新│
│    │              │            │          │                │              │臺幣壹仟元折算壹日。未扣案之犯│
│    │              │            │          │                │              │罪所得新臺幣拾捌萬伍仟元沒收，│
│    │              │            │          │                │              │於全部或一部不能或不宜執行沒收│
│    │              │            │          │                │              │時，追徵其價額。              │
├──┼───────┼──────┼─────┤                │              ├───────────────┤
│ 5  │104 年1 月5日 │   ○○○   │ 3,800元  │                │              │朱莉莉犯行使偽造準私文書罪，處│
│    │  （第6會）   │（○○○之夫│          │                │              │有期徒刑陸月，如易科罰金，以新│
│    │              │，真正會員）│          │                │              │臺幣壹仟元折算壹日。未扣案之犯│
│    │              │            │          │                │              │罪所得新臺幣拾捌萬伍仟元沒收，│
│    │              │            │          │                │              │於全部或一部不能或不宜執行沒收│
│    │              │            │          │                │              │時，追徵其價額。              │
├──┴───────┴──────┴─────┴────────┴───────┼───────────────┤
│人頭會員為編號1至3之人，共3人。                                                 │                              │
│第7至9會均有真正會員得標；第9會之後朱莉莉宣布倒會。                             │                              │
│互助會會員（不含會首）：○○○、○○○（○○）、○○○（○○）、○○○、○○、○│                              │
│○○、○○○○、○○○（院卷第257 至259 頁、第269 頁）。                        │                              │
│犯罪所得：5 次冒標行為，各次犯罪所得均為18萬5,000元，共計92萬5,000元。          │                              │
└────────────────────────────────────────┴───────────────┘